臺灣臺中地方法院刑事判決　　　　　 96年度豐簡上字第532號
上　訴　人　臺灣臺中地方法院檢察署檢察官
被　　　告　甲○○
上列上訴人因被告詐欺案件，不服本院臺中簡易庭九十六年度豐
簡字第二一七號中華民國九十六年四月二十七日第一審簡易判決
（聲請簡易處刑案號：臺灣臺中地方法院檢察署九十六年度偵緝
字第六五一號），提起上訴，暨移送併案審理（併辦案號：九十
六年度偵字第一一五七八號），本院管轄之第二審合議庭判決如
下：
    主    文
原判決撤銷。
甲○○幫助連續意圖為自己不法之所有，以詐術使人將本人之物
交付，處有期徒刑月，如易科罰金，以佰元折算壹日。減為
有期徒刑壹月又拾伍日，如易科罰金，以佰元折算壹日。
    犯罪事實
一、甲○○於民國九十四年三月三十一日上午十時許，在臺南市
    ○區○○街二二三號二樓住處，見中華日報刊登「身分證借
    款，電話****」之小廣告，遂撥打該電話，由真實年籍姓名
    均不詳而綽號「張先生」之成年男子接聽，甲○○詢以是否
    辦理身分證借款，「張先生」答以「是」，並與甲○○相約
    在臺南市○○路大潤發大賣場（下稱大潤發）見面，斯時，
    甲○○知悉金融機構帳戶係個人理財之重要工具，關係個人
    財產、信用之表徵，可預見提供自己金融帳戶存摺、提款卡
    、印章及密碼供他人使用，常與財產犯罪密切相關，且他人
    取得非本人之存摺帳戶等資料之目的，在於收受贓款及掩飾
    犯行不易遭人追查，又對於提供帳戶雖無引發他人萌生犯罪
    之確信，但仍以縱若有人持以犯罪亦無違反其本意之幫助詐
    欺犯意，於同日下午二時許，在大潤發前將其所申辦之玉山
    銀行大雅分行帳號0000000000000號帳戶及大甲日南郵局帳
    號00000000000000號帳戶之存摺、提款卡、印章、密碼及身
    分證影本交予「張先生」使用，充作「張先生」所屬犯罪集
    團轉向他人詐欺取財之工具，代價為新臺幣（下同）三千元
    ，然實際上「張先生」只給甲○○二千元。嗣有：
（一）朱淑媚於九十四年四月間某日，接獲一真實姓名年籍均不
      詳而自稱「中國信託行員」之成年女子，佯稱朱淑媚有二
      筆在臺北的消費金額未繳，並請其打電話向一位真實姓名
      年籍均不詳自稱「陳先生」之成年男子報案，朱淑媚撥打
      後，依指示於九十四年四月十三日晚間八時三十分三十一
      秒，在嘉義市○○街三六號郵局所設置之自動提款機，轉
      帳七千七百四十三元至甲○○在玉山銀行大雅分行開設之
      帳號0000000000000號帳戶內。嗣於當晚朱淑媚發覺有異
      ，始知受騙而報警處理。
（二）張敏於九十四年四月八日下午一時三十分許，接到一真實
      姓名年籍均不詳而自稱「陳小姐」之成年女子的電話，佯
      稱其女兒洪湘榛替人作保欠下十萬二千元，要其匯款七萬
      元至指定帳戶，致張敏信以為真而陷於錯誤，至彰化五十
      五支局於同日下午一時四十四分二十五秒匯款七萬元至甲
      ○○在大甲日南郵局開設之帳號00000000000000號帳戶內
      ，旋張敏發覺有異，始知受騙而於同日報警處理。
二、案經臺中縣警察局豐原分局報請臺灣臺中地方法院檢察署檢
    察官偵查後，聲請簡易判決處刑，及張敏訴由臺中縣警察局
    大甲分局報請臺灣臺中地方法院檢察署檢察官移送併辦。
    理　　由
一、按被告以外之人於審判外之言詞或書面陳述，除法律有規定
    者外，不得作為證據，刑事訴訟法第一百五十九條第一項固
    定有明文。惟被告以外之人於審判外之陳述，雖不符前四條
    之規定，而經當事人於審判程序同意作為證據，法院審酌該
    言詞陳述或書面陳述作成時之情況，認為適當者，亦得為證
    據，同法第一百五十九條之五第一項亦定有明文，是被告對
    證人之詰問權雖為被告應受保障之訴訟權能之一，但尚非不
    得拋棄。查本件被告均不爭執被害人朱淑媚、告訴人張敏於
    警詢中證述之證據能力，本院審酌上開被害人朱淑媚、告訴
    人張敏警詢筆錄作成時之情況，認為適當，爰依刑事訴訟法
    第一百五十九條之五第一項之規定，認均為傳聞法則之例外
    ，有證據能力。
二、訊據被告甲○○對於上開犯罪事實坦承不諱，核與被害人朱
    淑媚、告訴人張敏於警詢時指訴情節相符，並有玉山銀行大
    雅分行函覆客戶基本資料、玉山銀行辦理「警察機關偵辦刑
    案調閱交易往來明細」專用表格各一份、中華郵政股份有限
    公司豐原分局函附儲金人紀要、查詢為印摺交易詳情各一份
    、中華郵政公司自動櫃員機儲戶交易明細表一份、郵政國內
    匯款執據一份及報案三聯單二份在卷可稽。按刑法上之故意
    ，可分為直接故意與不確定故意（間接故意），所謂「不確
    定故意」，係指行為人對於構成犯罪之事實，預見其發生而
    其發生並不違背其本意者，刑法第十三條第二項定有明文。
    今日一般人至銀行或郵局開設帳戶並非難事，如非供犯罪之
    非法使用，衡情自無置自己名義帳戶不用，而出價取得他人
    帳戶使用之必要。又衡諸金融存款帳戶事關存戶個人財產權
    益之保障，除非本人或與本人親密關係者，難認有何理由可
    自由流通使用該存摺，而一般人均有妥為保管防阻他人任意
    使用之認識，縱因特殊情況偶有交他人使用之需，亦必然深
    入瞭解用途再行提供以使用，方符常情。是無正當理由，將
    帳戶提供他人使用，客觀上足可預見其目的，係欲以該金融
    帳戶供作犯罪出入之帳戶或其他不法目的，否則應無隱匿自
    己名義帳戶而購買他人金融帳戶使用之必要。且邇來利用電
    話或報紙刊登廣告詐欺取財之犯罪類型層出不窮，該等犯罪
    多數均係利用人頭帳戶作為出入帳戶，並經媒體廣為披載，
    此應為一般人本於一般認知能力所易於意會者，被告係智力
    成熟之成年人，對此顯然知之甚詳。再者，「張先生」之成
    年男子取得被告上開二帳戶之存摺、提款卡、密碼及印章後
    ，確有交由不詳犯罪集團，利用被告上開帳戶作為犯詐欺取
    財罪之出入帳戶，足見被告確有容任該不詳犯罪集團利用其
    出售之帳戶犯詐欺取財罪之不確定故意。綜上所述，被告自
    白與事實相符，事證明確，其幫助連續詐欺取財之行為，洵
    堪認定。
三、被告行為後，刑法業於九十四年一月七日修正，於同年二月
    二日公布，並於九十五年七月一日施行。按行為後法律有變
    更者，適用行為時之法律，但行為後之法律有利於行為人者
    ，適用最有利於行為人之法律，修正後即現行刑法第二條第
    一項定有明文。刑法第三百三十九條第一項詐欺取財罪，其
    罰金刑之法定刑原為得科或併科銀元一千元以下罰金，依修
    正後刑法施行法增訂第一條之一：「中華民國九十四年一月
    七日刑法修正施行後，刑法分則編所定罰金之貨幣單位為新
    臺幣。九十四年一月七日刑法修正時，刑法分則編未修正之
    條文定有罰金者，自九十四年一月七日刑法修正施行後，就
    其所定數額提高為三十倍。但七十二年六月二十六日至九十
    四年一月七日新增或修正之條文，就其所定數額提高為三倍
    」及刑法第三十三條第五款修正為：「主刑之種類如下：五
    、罰金：新臺幣一千元以上，以百元計算之」等規定觀之，
    依修正後之法律，刑法第三百三十九條第一項詐欺取財罪所
    得科處之罰金刑最高為新臺幣三萬元、最低為新臺幣一千元
    ，然依被告行為時之刑罰法律，即罰金罰鍰提高標準條例第
    一條前段規定之提高倍數十倍及修正前刑法第三十三條第五
    款規定之罰金最低額一元計算，則刑法第三百三十九條第一
    項之詐欺取財罪所得科處之罰金最高額仍為新臺幣三萬元，
    然最低額僅為新臺幣三十元。因此，比較上述修正前、後之
    刑罰法律，自以被告行為時關於科處罰金刑之法律較有利於
    被告，自應適用其行為時之法律，即修正前刑法之相關規定
    予以論處，先予敘明。
四、按連續幫助與幫助連續為不同之犯罪態樣，如基於概括犯意
    ，多次幫助他人犯罪，為連續幫助，該幫助者有多次犯罪行
    為；如以一幫助行為，幫助他人連續犯罪，則為幫助連續，
    就幫助犯而言，僅有一次犯罪行為。查被告基於幫助他人犯
    罪之意思，於同一次提供其玉山銀行大雅分行帳號00000000
    00000號帳戶及大甲日南郵局帳號00000000000000號帳戶之
    存摺、提款卡、印章、密碼予「張先生」之成年男子，供自
    稱「中國信託行員」之成年女子、真實姓名年籍均不詳自稱
    「陳先生」之成年男子、真實姓名年籍均不詳而自稱「陳小
    姐」之成年女子及不詳詐欺犯罪集團使用，而該詐欺集團之
    多名成員，有犯意聯絡及行為分擔，為共同正犯，再多次施
    用上開詐術，致被害人朱淑媚、告訴人張敏陷於錯誤轉帳前
    開款項，核該「張先生」及自稱「中國信託行員」、「陳先
    生」、「陳小姐」之成年人與不詳詐欺犯罪集團，係共同連
    續犯刑法第三百三十九條第一項之詐欺取財罪。被告雖並未
    參與詐欺取財之犯行，然其顯係就他人之犯罪加以助力，參
    與刑法第三百三十九條第一項構成要件以外之行為，核其行
    為，係犯刑法第三十條第一項、第三百三十九條第一項之詐
    欺取財罪之幫助犯。且：
（一）聲請簡易判決處刑意旨就被告提供大甲日南郵局帳戶之犯
      行，雖未起訴，惟業經檢察官聲請併辦，本院認此部分與
      檢察官聲請簡易判決處刑經判決有罪部分，有實質上之裁
      判上一罪關係存在，依審判不可分原則，本院自得加以審
      理。
（二）又關於刑法第三十條幫助犯原規定為：「幫助他人犯罪者
      ，為從犯。雖他人不知幫助之情者，亦同。從犯之處罰，
      得按正犯之刑減輕之。」，修正施行後則規定為：「幫助
      他人實行犯罪行為者，為幫助犯。雖他人不知幫助之情者
      ，亦同。幫助犯之處罰，得按正犯之刑減輕之。」，揆諸
      本條之修正立法理由係為確認幫助犯採共犯從屬性說之「
      限制從屬形式」，並避免「從犯」之不同解讀，而將「從
      犯」修正為「幫助犯」，並明示幫助犯之成立，亦以被幫
      助者著手犯罪之實行，且具備違法性為必要，而將條文文
      字修正為「幫助他人實行犯罪行為者，為幫助犯」。被告
      單純提供其上開帳戶作為詐欺集團恐嚇取財之工具，既評
      價為幫助詐欺取財的行為，而上開修正亦僅著眼於觀念的
      釐清，就此部分應無新、舊法何者較有利於被告之可言，
      自應適用修正後刑法第三十條之規定（參見最高法院九十
      五年第二十一次刑事庭會議決議意旨）。從而，應適用修
      正後刑法第三十條第二項規定，對被告之行為，依正犯之
      刑減輕之。
（三）原簡易判決以被告犯罪事證明確，予以論罪科刑，固非無
      見，惟：
　１、原審僅就被告出賣其所開設玉山銀行大甲分行帳戶資料之
      幫助詐欺取財犯行予以論罪，對於被告上開出賣其於大甲
      日南郵局所設立帳戶資料所為之幫助詐欺取財犯行則未及
      審酌，自有未洽，檢察官據此提起上訴，為有理由，應由
      本院將原簡易判決予以撤銷改判。
　２、又被告行為後，中華民國九十六年罪犯減刑條例，業於九
      十六年七月十六日施行，該條例第二條第一項規定「犯罪
      在中華民國九十六年四月二十四日以前者，除本條例另有
      規定外，依下列規定減刑：．．．三、有期徒刑、拘役或
      罰金，減其刑期或金額二分之一。」，查本件被告犯罪之
      時間係九十四年三月三十一日，且並無該條例第三條規定
      不得減刑之情形，自應依該條例第二條第一項第三款之規
      定減其刑期，原審未及就減刑部分予以審酌，容有未洽。
　３、從而，上訴人之上訴為有理由，且原判決既有上揭未及依
      上開減刑條例為減刑諭知之可議，自屬無可維持，應予以
      撤銷改判。
（四）爰審酌被告正值青壯之際，竟不思以正當工作，賺取生活
      之資，為圖小利，提供帳戶予不法份子使用，非惟幫助行
      詐欺取財者遂行取財目的，同時使其得以隱匿其真實身分
      ，減少遭查獲之風險，愈使其肆無忌憚，加深犯罪之猖獗
      ，且本案被害人朱淑媚、告訴人張敏先後確因遭詐騙而受
      有上開匯入被告帳戶金額之損害，被告迄未與之達成民事
      和解，惟念及被告前無不良前科，此有臺灣高等法院被告
      前案紀錄表、刑案資料查註紀錄表各一份在卷可憑，其本
      身並未實際參與本件詐欺取財之犯行，責難性較小，所生
      危害非鉅，出售帳戶所獲不法利益非多，且於本院準備程
      序中坦承犯行，犯後態度尚稱良好等一切情狀，量處如主
      文所示之刑。
（五）再被告行為後，刑法第四十一條第一項前段亦有修正，被
      告行為時，依修正前刑法第四十一條第一項前段、罰金罰
      鍰提高標準條例第二條（現已刪除）之規定，有期徒刑、
      拘役易科罰金之折算標準，原以銀元一百元、二百元、三
      百元折算一日，經折算為新臺幣後，應以新臺幣三百元、
      六百元、九百元折算一日，而刑法第四十一條第一項前段
      修正後，則規定為以新臺幣一千元、二千元或三千元折算
      一日，此因屬科刑規範事項之變更，其折算標準為裁判時
      所應諭知，自有就新舊法規定比較之必要，經比較新舊法
      結果，以被告行為時關於易科罰金之規定，較有利於被告
      〔按定易科罰金之折算標準，係屬科刑規範事項，非屬最
      高法院九十五年五月二十三日九十五年第八次刑庭會議決
      議第一、（四）則所定，比較新舊法應就罪刑有關之共犯
      、未遂犯、想像競合犯、牽連犯、連續犯、結合犯，以及
      累犯加重、自首減輕暨其他法定加減原因（如身分加減）
      與加減例等一切情形，綜其全部罪刑之結果而為比較之情
      形，其既非屬法律適用之情形，即無與之綜合比較之適用
      ，附此敘明〕，故本案應依修正前刑法第四十一條第一項
      前段及修正刪除前罰金罰鍰提高標準條例第二條之規定，
      對被告諭知易科罰金之折算標準。
（六）再本件被告犯罪在九十六年四月二十四日以前，合依中華
      民國九十六年罪犯減刑條例第二條第一項第三款之規定，
      減輕其刑二分之一，爰減刑如主文所示，並諭知易科罰金
      之折算標準，以資懲儆。
據上論斷，應依刑事訴訟法第四百五十五條之一第一項、第三項
、第三百六十九條第一項前段、第三百六十四條、第二百九十九
條第一項前段，刑法第二條第一項、第三百三十九條第一項、第
三十條第一項前段、第二項、（修正前）第三十三條第五款、（
修正前）第四十一條第一項前段，罰金罰鍰提高標準條例第一條
前段、（修正前）第二條，中華民國九十六年罪犯減刑條例第二
條第一項第三款、第七條，判決如主文。
本案經檢察官乙○○到庭執行職務
中　　華　　民　　國　　96　　年　　7 　　月　　20　　日
                  刑事第九庭　審判長法  官  周瑞芬
                                    法  官  莊秋燕
                                    法  官  何世全
上正本證明與原本無異。
本件不得上訴
                                　　書記官  何俞瑩
中　　華　　民　　國　　96　　年　　7 　　月　　20　　日
附錄本案論罪科刑法條：
刑法第三百三十九條第一項
  意圖為自己或第三人不法之所有，以詐術使人將本人或第三人之
  物交付者，處五年以下有期徒刑、拘役或科或併科一千元以下罰
  金。
